【裁判字號】    88,重訴,663
【裁判日期】    890321
【裁判案由】    拆屋還地
【裁判全文】
臺灣臺北地方法院民事判決  八十八年度重訴字第六六三號
    原      告  財政部國有財產局
    法定代理人  李瑞倉
    訴訟代理人  甲○○
                丁○○
                乙○○
    被      告  丙○○
右當事人間拆屋還地事件，本院判決如左：
    主    文
原告之訴及假執行之聲請均駁回。
訴訟費用由原告負擔。
    事    實
甲、原告方面：
一、聲明：
（一）被告應將坐落台北市○○區○○段二小段三九三地號土地上，如附圖所示  A
      及 B 部分，即門牌號碼為台北市○○街二二巷四四弄二一號及同街三八巷二
      四號之建物（面積共為一百三十九平方公尺）拆除，將土地返還原告。
（二）被告應給付原告不當得利新台幣（下同）三百十一萬零八百十六元，及自起訴
      狀繕本送達翌日即民國（下同）八十八年三月十三日起至清償日止，按週年利
      率百分之五計自之利息，並應自八十八年十一月一日起至返還土地之日止，按
      月給付原告四萬三千七百八十五元。
二、陳述：
（一）被告所有之首揭建物占用原告管理台北市○○區○○段二小段三九三地號國有
      土地，因無合法使用權源，自屬無權占用，為維護國產權益，原告爰依民法第
      七百六十七條物上請求權之法律關係，請求被告拆除地上物，並將土地返還原
      告。另按無權使用他人之土地，將可獲得相當於租金之利益，致所有人受有損
      害，最高法院著有六十一年台上字第一六九五號判例可資參照，故原告除請求
      折屋還地外，並依民法第一百七十九條不當得利之法律關係，請求被告返還所
      受利益與原告。有關不當得利金額之計算，依土地法第一百零五條準用同法第
      九十七條之規定及前揭判例意旨，原告在未逾法定最高限額內請求，洵屬正當
      。又因原告於八十七年十一月間即曾向被告請求返還不當得利，該請求權時效
      係自當時中斷，故本件不當得利乃自八十二年十一月一日起算。
（二）系爭土地之建物，被告曾自陳，係為其祖父訴外人黃添登於日據時代（昭和十
      六年）向訴外人黃陳虎買受而來，惟據原告向台北市建成地政事務所查詢之結
      果，系爭建物並未辦理登記，依最高法院六十七年二月二十日民事庭庭推會會
      議決議及最高法院七十四年台上字第一三一七號判決意旨，就未辦理登記之建
      物為讓與時，雖因不能為移轉登記而不能為不動產所有權之讓與，但受讓人與
      讓與人間如無相反之約定，應認為讓與人已將該建物之事實上處分權讓與受讓
      人。是則被告祖父黃添登於買受系爭建物時，已取得該建物之事實上處分權，
      再依民法之繼承關係，被告於起訴時，亦已取得系爭建物之事實上處分權，況
      經原告向台北市稅捐稽徵處萬華分處查證結果，系爭建物之納稅義務人名義為
      被告本人，益徵被告對系爭建物已具備事實上之處分權，是原告就系爭建物占
      用原告所管理台北市○○區○○段二小段三九三地號國有土地之事實，依民法
      第七百六十七條之規定，訴請被告拆屋還地，於法應非無據。
（三）另按無權使用他人之土地，將可獲得相當於租金之利益，致所有人受有損害，
      最高法院著有六十一年台上字第一六九五號判例可資參照，故原告除請求拆屋
      還地外，並依民法第一百七十九條不當得利之法律關係，請求被告返還所受利
      益與原告。按鈞院前次就系爭建物現場勘驗時，該建物雖有部分坍塌，但並非
      達於全部不能居住之情形，被告以系爭建物已毀壞不堪使用抗辯其並未受有利
      益，顯非事實，再者，被告對系爭建物擁有事實上處分權，在被告未依法舉證
      系爭建物之是項權利已讓與他人前，原告請求被告返還其所受之利益，於法並
      無不合。至有關不當得利金額之計算，依土地法第一百零五條準用同法第九十
      七條規定及前揭判例意旨，原告在未逾法定最高限額內請求，洵屬正當。因原
      告於八十七年十一月間即曾向被告請求返還不當得利，並於半年內起訴，故自
      斯時中斷請求權時效，本件不當得利乃自八十二年十一月一日算，又於原告起
      訴後，系爭建物仍占用原告所管理之系爭土地，故原告所請求之金額乃計算至
      八十八年十月三十一日止，並續請求自次月起至拆屋還地日止每月之不當得利
      。
三  證據：提出系爭有國有土地登記謄本一張  國有土地勘查表一張  不當得利計算
    表資料一份、公文影本及回執單各一張、不當得利計算表一份、台北市建成地政
    事務所函影本、最高法院六十七年民事庭會議決議及七十四年台上字第一三一七
    號判決影本、台北市稅捐稽徵處萬華分處函影本一份ｏ乙  被告方面：
一  聲明：駁回原告之訴及假執行之聲請，並願供擔保請准宣告免為假執行。
二  陳述：
（一）原告指此建物為被告所有，而原告稱曾台北市建成地政事務所查詢，但建物從
      未登記所有人，依民法第七百五十八條所訴，不動產物權依法律行為而取得，
      非經登記不生效力，所以依法此建物非被告所有，被告雖登記為此建物房屋的
      納稅義務人，但無任何法令指出納稅人為所有人，請原告提出此建物為被告的
      登記證明，若無任何文件證明此建物為被告所有，被告就無權拆屋，以免侵占
      他人權益。
（二）本件建物確已幾乎完全坍塌，有照片及勘驗筆錄為證，如此危樓確已完全無法
      居住，何來得利，而原告指稱此建物部分損壞及仍可居住，顯非事實，再者被
      告在六十三年已遷出，有戶籍謄本為證，而房屋非被告所有，所以無權出租而
      獲利，依民法第一百八十二條所訴，所受利益已不存在，免負返還或償還債額
      之責任。
（三）系爭建物，被告早已不居住且戶籍已遷出有二十六年，而現仍有人設籍系爭建
      物所在地址，且之前也有人住，所以被告認為原告所告之對象及事由已完全不
      符，請原告查明此屋所有人及使用人，以免造成被告受訴訟困擾。
三  證據：提出系爭建物日據時代賣渡證明書影本一份  戶籍謄本二份。
丙  本院依職權至現場履勘  囑託台北市建成地政事務所複丈成果圖函查台北市稅捐
    稽徵處萬華分處。
    理    由
一  本件原告起訴主張，原告所有之台北市○○區○○段二小段三九三地號土地，為
    被告所有之違章建物無權占用，該建物門牌號碼台北市○○街三二巷四四弄二一
    號及三八巷二四號門，面積一百三十九平方公尺，基於民法第七百六十七條所有
    物返還請求權，請求被告拆屋返還土地，又因被告無權使用原告之土地，獲得相
    當於租金之利益，致所有人受有損害，爰依民法第一百七十九條不當得利法律關
    係，請求被告返還還相當於租金之利益，三百十一萬零八百十六元，並自八十八
    年十一月一日起至返還土地之日止，按月給付原告四萬三千七百八十五元。被告
    則以，系爭建物為其祖父黃添登於日據時代向訴外人黃陳虎購買，嗣由其父黃清
    繼承，黃清於七十九年間辭世，其向稅捐稽徵機關登記納稅義務人，惟其自六十
    三年間即在台北市○○街設藉居住，系爭建物已破爛不堪，不能使用，僅由案外
    人黃鄧雪子設籍該址，無人居住，其無占有之事實，原告以其為系爭建物納稅義
    務人，認無權占有系爭土地，而請求返還土地，為無理由等語，資為抗辯。
二、原告主張系爭土地其所有，業據其提出土地登記謄本為證，系爭建物為違章建築
    ，無權占用上開土地之事實，亦有本院履勘現場及台北市建成地政事務所製作之
    複丈成果圖與被告提出四紙照片為證，被告對此並不爭執。惟被告否認其無權占
    有系爭土地之事實，辯稱：系爭建物荒廢已久不能使用，其未設籍及居住該建物
    ，系爭建物由其祖父於日據時代向他人買受，經由父親繼承，父親辭世後，其申
    請登記為納稅義務人，但其無占有該土地事實等語，並提出系爭建物於日據時代
    即昭和十六年四月七日之買賣讓渡書影本為憑，是本件應審酌者為被告是否無權
    占有系爭土地。
三、按對於物有事實上管領之力者為占有人，民法第九百四十條定有明文，所稱對於
    物有事實上之管領力，係指對物得為支配，排除他人的干涉，因此，須占有人有
    維持占有的意思及客觀上有支配該物而定，此須依社會觀念斟外部可以認識的空
    間關係、時間關係，就個案加以認定。系爭建物經本院履勘結果為：「該地號上
    汕頭街二二巷四四弄二一號之建物已部分倒塌，無人居住，荒廢已久」，有勘驗
    筆錄可證，依附卷現場照片而觀，建物內之屋頂倒塌，門戶毀壞，窗戶玻璃破毀
    ，顯不能居住，而系爭建物由案外人黃鄧雪子  黃新芳  黃機田等三人設籍於該
    建物址，依上開事實，難以認定被告有維持占有該屋之意思，客觀上其並未支配
    該屋，原告稱雖建物雖已坍榻仍可使用，惟此與現場狀況不符，有附卷照片可按
    ，原告主張，並不足採。原告另主張，因被告登記為該屋納稅義務人而認定其為
    占有人，且其因被告繼承其父黃清對該建物之事實上處分權，認被告為該建物之
    占有人等情，本院依職權向台北市稅捐稽徵處萬華分處查詢，系爭建物於八十一
    年八月十九日依柯玉照及被告丙○○產分割協議書核准變更為納稅義務人，且該
    屋屋自八十二年起免納房屋稅在案，有該分處函及遺產分割協議書附卷可按，觀
    之被告與案外人柯玉照分割之遺產較多，被告因以此分割協議向稅捐機關申報，
    而本件建物於八十一年間始向稅捐單位申請，自八十二年起即免納房屋稅，被告
    雖登記為納稅義務人，惟此僅為稅捐機關行政上課稅之依據，就被告有無現在占
    有該建物之事實，仍應以被告是否排除他人干涉，事實上支配該土地為據，上開
    建物荒廢已久，被告未長期居住該建物，無繼續維持該屋占有之意思，尚難認其
    在空間及時間占有系爭建物，原告以其係課稅義務人而為無權占有人，尚非有據
    。又原告以被告自八十二年十一月一日無權占有系爭土地，請求返還相當租金之
    利益，惟系爭建物，長期無人使用，被告復辯稱其自六十三年起即住居台北市○
    ○街，並無證據證明被告自八十二年十一月一日起占用系爭土地，原告基於不當
    得利法律關係，請求被給付相當租金之不當利益，亦非有據。
四、綜上所述，本件原告以被告為上開建物之納稅義務人，主張被告無權占有系爭土
    地，並不足採。從而，原告依民法所有物返還請求權，請求被告拆屋返還地，並
    無理由，不應准許。又系爭建物破毀坍榻，荒廢已久，不能居住，原告並未舉證
    證明被告自八十二年十一月間占有系爭土地之事實，其請求被告給付相當於租金
    之不當利益，亦無理由，一併駁回。原告之訴既已駁回，其假執之聲請失所附麗
    ，亦應駁回。
四、結論：原告之訴為無理由，依民事訴訟法第第七十八條，判決如主文。
中      華      民      國    八十九    年      三        月    二十一  日
                                   民事第三庭法      官  李維心
右為正本係照原本作成
如對本判決上訴，須於判決送達後廿日內向本院提出上訴狀
中      華      民      國    八十九    年      三        月    二十一  日
                                            法院書記官  林梅珍


司法院資訊處製作；財團法人民間司法改革基金會備份。
